高雄高等行政法院判決
　　　　　　　　　　　　　　　　　　 95年度訴字第00688號
　　　　　　　　　　　　　　　.
原　　　告　甲○○
訴訟代理人　戊○○
被　　　告　雲林縣西螺地政事務所
代　表　人　乙○○主任
訴訟代理人　丙○○
　　　　　　丁○○
上列當事人間因有關土地事務事件，原告不服雲林縣政府中華民
國95年6月5日府行法字第0951000225號訴願決定，提起行政訴訟
。本院判決如下：
    主  文
原告之訴駁回。
訴訟費用由原告負擔。
    事  實
壹、事實概要：
    緣原告與他人共有之坐落雲林縣二崙鄉○○段278-3、278-3
    6地號土地，經最高法院89年度台上字第1319號判決共有物
    分割確定，共有人即訴外人李昆城乃持該確定判決等相關文
    件，於民國（下同）89年11月6日及92年1月10日分別向被告
    申請土地標示變更登記及共有物分割登記，經被告於89年11
    月24日及92年1月22日分別辦理土地標示變更登記及所有權
    分割登記完畢在案，原告於共有物分割登記後取得同段278-
    68、278-75地號土地（92年11月1日重測後編定為同鄉○○
    段934、935地號，下種系爭土地）。嗣原告於94年11月18日
    向被告請求出具土地分割執行變更證明書，以便其向雲林縣
    稅捐稽徵處，申請退回原告溢繳之土地增值稅，經被告以94
    年12月13日雲西地2字第0940006861號函否准其請。原告不
    服，提起訴願，經訴願決定機關以該函未發生法律上之效果
    ，僅屬行政機關所為單純之事實敘述或說明，非行政處分，
    而以程序不合法，不予受理，原告仍不服，遂提起本件行政
    訴訟。
貳、兩造聲明：
一、原告聲明求為判決：
（一）訴願決定及原處分均撤銷。
（二）被告應依原告之申請作成雲林縣二崙鄉○○段278-3、278
      -36地號土地之土地分割執行變更證明書，並發給原告。
二、被告聲明求為判決：駁回原告之訴。
參、兩造之爭點：
一、原告起訴意旨略謂：
（一）依訴願法第3條第1項：「本法所稱行政處分，係指中央或
      地方機關就公法上具體事件所為之決定或其他公權力措施
      而對外直接發生法律效果之單方行政行為。」本件經最高
      法院89年度台上字第1319號裁判分割案，被告做為地政執
      行機關，依法具有認定該確定判決於分割階段執行實務上
      相關實質問題之權能；其分割實務之結果，構成當事人間
      土地實體交付與金額互為找補之實務上與時點上之依據。
      被告經實地協調，深知分割實務上之諸問題，原告請求其
      認定上述最高法院裁判分割案是否落實及有否變更，其目
      的在確認稅捐機關課徵土地增值稅之法律基礎與課徵範圍
      ，亦為被告所明知。被告亦在答辯狀中詳細說明分割實務
      ，最終決定拒絕認定該土地分割已遭變更。被告就土地分
      割實務之證明與稅捐課徵基礎存否之確認，此2公法上具
      體事件所為之決定，對原告直接發生上述最高法院裁判分
      割案已完成執行程序之地政實務，原告無以請求溢繳稅額
      退還之法律效果。此一單方行政行為，應符訴願法第3條
      第1項定義之行政處分無疑。又訴願法第3條第2項規定：
      「前項決定或措施之相對人雖非特定，而依一般性特徵可
      得確定其範圍者，亦為行政處分。有關公物之設定、變更
      、廢止或一般使用者，亦同。」可見立法者就訴願法上客
      體採擴張解釋，以利人民訴願權利受行政體系與法院程序
      之保障，而不容行政權之限制人民行使訴願實質審理與體
      制上救濟之權利。則訴願決定依據訴願法第3條第1項，指
      摘願程序不合法而不予受理之決定，即無根據，求予撤銷
      。
（二）關於依最高法院89年度台上字第1319號判決所定之裁判分
      割案，原告是否應繳納土地增值稅，涉及該裁判分割案地
      政執行實務之是否落實。如有爭議產生，當事人依強制執
      行法第12條及第14條規定，應有於執行程序中聲請、聲明
      異議或抗告，甚至提起異議之訴之權利。被告無視法院確
      定判決，枉顧原告已繳納土地增值稅之事實，擅自藉92年
      度地籍重測之機會，便宜行事，而另行依判決前狀態予以
      分割，造成原法院確定判決之中斷執行與實質廢棄。被告
      應依原告請求出具土地分割執行變更證明書，以利原告向
      雲林縣稅捐稽徵處請求溢繳土地增值稅之退還，方為正當
      之行政決定。被告捨此不為，卻以「經依重測程序列為調
      處案件」一詞遮掩地政分割過程中最重大之爭議實情，實
      有重大不當，應予糾正。則原告要求被告出具證明書，以
      利原告溢繳土地增值稅款之退還，即為有理由。
（三）依據稅捐稽徵法第28條規定：「納稅義務人對於因適用法
      令錯誤或計算錯誤溢繳之稅款，得自繳納之日起5年內提
      出具體證明，申請退還；逾期未申請者，不得再行申請。
      」本件原告依法院確定判決之所得面積為0.0122公頃，與
      判決前面積相較減少0.004479公頃，此為雲林縣稅捐稽徵
      處核課原告土地增值稅新台幣（下同）496,447元之計算
      基礎。惟上述依法院確定判決之0.0122公頃，並非此一判
      決之最終地政執行結果。原告之最終實際所得面積，亦為
      今日之實際所有面積為0.01666公頃，其中變更之原因在
      於被告之介入進行調處。而被告所為之分割實務即為法院
      之執行程序，則此一法院確定判決之最終事實內容為：原
      告最後所得之土地為0.01666公頃，此方為原告繳交土地
      增值稅之真實基礎，而非原核課基礎之0.016679公頃。則
      原告被核課土地增值稅之計算基礎應為法院判決前之0.01
      6679公頃，減去最後所得之0.01666公頃，其面積差額為
      0.000019公頃。則系爭土地因被告介入調處而於重測後遭
      致變更，再發與面積迥異之新土地權狀，則法院分割判決
      內容之土地交付、對待給付、完納稅捐3項，僅有稅捐債
      務一項達成，其餘均未完成，被告為辦理共有物分割及土
      地登記之機關，負有實質審查當事人間是否對待給付以及
      完成完納稅捐之義務，故原告請求被告出具土地分割未完
      成之證明，以資做為請求退稅之依據，被告昧視事實，未
      允所請，應有不法。
（四）被告函復原告之函文中，所謂「經依重測程序列為調處案
      件」一詞，並非事實。被告為此調處之主旨係在調整法院
      確定判決無法落實之問題，此為相關當事人十數人間，在
      鄉民代表鍾福助協調下之公開程序與共同認知，被告直至
      二崙鄉調解程序中亦一直抱持此一立場。原告信任上開調
      解，在已完納土地增值稅後，針對找補金額及土地界址點
      交均未有請求，同時亦繳回已獲得之土地所有權狀。若依
      被告所稱，此為重測主旨下之調處，則如何可能產生與法
      院判決所定面積高達0.000019公頃之差距（0.016679公頃
      －0.01666公頃＝0.000019公頃，45平方公尺，約15坪）
      ？被告在函文中此種避重就輕之說法，實屬誤導之詞，意
      圖造成法院確定判決已受地政實務完成之誤認，被告此一
      調處程序係針對原分割案之重行分割，其旨在解決土地分
      割業務產生之問題，而非重測事項，則法院裁判分割之確
      定判決已遭地政機關之事實廢棄，事屬顯然。則核課土地
      增值稅之計算基礎，亦應考量此一地政實務結果，並妥善
      裁量「情事變更」所致後果，方為正當。被告不予核發裁
      判土地分割執行變更證明書，顯然有違行政程序法第8條
      之誠信及信賴保護原則。
二、被告答辯之理由略以：
（一）本件法院確定判決分割登記，係經由訴外人李昆城於89年
      9月7日提出申請共有物之分割登記，並於89年11月24日完
      成土地標示分割登記；且於92年1月13日再由李昆城檢具
      法院確定判決等證明文件申辦共有物分割登記，而於92年
      1月22日登記完畢，其間並未發生分割判決確定之事項中
      斷執行之情事。
（二）訴外人李昆城於92年1月10日向被告申辦法院判決共有物
      分割登記之測量業務時，其繳納之土地分割複丈費僅為2
      萬元，即25筆，每單位以800元計算，合計2萬元，依土地
      複丈費及建築改良物測量費之收費標準規定，土地分割複
      丈費其收費標準：「按分割後筆數計算，每單位以新台幣
      800元計收，申請人未能埋設界標，一併申請確定分割點
      界址者，加繳複丈費半數。」，故依此規定本件原告所主
      張「此一行政分割上分割登記之書面作業，自始至終未有
      實地確定界址之執行實務以為落實」，由於申請人李昆城
      僅繳交2萬元，未有一併申請確定分割點界址者並加繳複
      丈費之半數，被告當無法至實地現況作界址點之確認，故
      原告所主張未有實地確定界址之執行，當與上開之規定有
      所違背。
（三）被告94年8月12日雲西2字第0940004355號函，係針對上開
      共有物分割登記完畢之程序及其最高法院共有物分割判決
      確定內容，涉及金錢補償之判決因攸關私權爭執，被告實
      無從置喙之敘明。另被告94年12月13日雲西2字第0940068
      61號函，係原告請求被告出具土地分割執行變更證明書乙
      事，本件共有物分割測量、登記並未發生中斷執行之情事
      ，故其要求被告核發上開之證明書乙事，實有滯礙難行之
      處。另依前揭雲林縣政府訴願決定書決定理由2所敘明被
      告上開函文：「核其內容係屬行機關所為單純的事實敘述
      或說明而發生法律上之效果，非訴願法上之行處分。」準
      此，被告前揭函文應係事實行為而非行政處分。
（四）本件系爭土地於92年間，曾配合雲林縣政府辦理92年度之
      地籍圖重測計畫工作之調查及戶地測量之程序工作。惟因
      該系爭土地之地籍舊圖與實地不一致，案經原告及其餘土
      地共有人之同意，乃依地籍重測之程序處理，並由區域性
      不動產糾紛調處委員會之介入調處。本件經調處及重測程
      序處理後，並經公告確定，原告之土地於重測後變更為雲
      林縣崙南段934號及935號，並於92年11月1日辦理登記。
      故本件地籍重測業務之調處係依據土地法第46條之2第2項
      規定，土地所有權人因設立界標或到場指界發生界址爭議
      時準用第59條第2項之規定辦理，而第59條第2項之規定，
      因前項之異議而生土地權利爭執時，應由該管直轄市或縣
      市地政機關予以調處。另依直轄市縣（市）不動產糾紛調
      處委員會設置及調處辦法第12點規定，縣市地政機關為辦
      理不動產糾紛案件，得依所轄之行政區域分設區域性不動
      產糾紛調處委員會。即本件之調處係依縣政府所轄之區域
      性，由不動產糾紛調處委員會調處，並經當事人同意，而
      非如原告主張係被告擅自調處，而與法院確定判決分割不
      同。
（五）另依內政部81年2月27日台（81）內字第8178260號函意旨
      ，於法院就共有物分割之訴為原物分配並命為金錢補償之
      判決，無須提出已為對待給付證明文件。準此，本件由權
      利人持憑法院之相關證明文件申辦土地分割登記，按共有
      物之分割，經分割形成判決確定者，即生共有關係終止及
      各自取得分得部分所有權之效力，無須提出已為對待給付
      證明文件。因事涉私權被告尚難以置喙，因此針對原告所
      訴請「第一次分割未完成」之事實，應與上開敘明尚有未
      符。
（六）依本件土地判決分割前後及重測後增減關係如下：92年11
      月1日地籍重測登記為崙南段934號面積104.09平方公尺、
      崙南段935號52.01平方公尺合計156.10平方公尺，扣計道
      路負擔10.50平方公尺後，合計166.6平方公尺；與89年上
      開共有物分割判決前之面積167平方公尺（經應有部分之
      計算2244分之172核計面積應為166.79平方公尺）僅實際
      減少0.19平方公尺。原告經92年地籍重測程序後實際取得
      面積與原先共有物分割判決前之應取得面積僅減少0.19平
      方公尺，而與上開共有物分割登記後其面積減少之45平方
      公尺，應有一定之實際面積差額，致造成本件溢繳土地增
      值稅情事。但因地籍重測業已公告確定，且依區域性不動
      產之調解程序及重新地籍調查及戶地測量確定，若與重測
      前之共有物分割判決之處分效果相提，而造成地籍重測遭
      撤銷等情況，但地籍重測卻未有明顯錯誤或重大瑕疵等違
      法情事發生，勢必更形複雜。且共有物分割判決確定後，
      其界址點應與法院強制執行點交有關，而非地政事務所界
      址確認即為點交，其共有物分割之測量方案，實係地政事
      務所為法院所囑託之故，但由於溢繳土地增值稅係稅捐單
      位之權責，其可否退還非被告之審核權責。
    理  由
一、按「土地總登記後，土地所有權移轉、分割、合併、增減或
    消滅時，應為變更登記。」、「依據法院判決申請共有物分
    割登記者，部分共有人得提出法院確定判決書及其他應附書
    件，單獨為全體共有人申請分割登記，登記機關於登記完畢
    後，應通知他共有人。其所有權狀應俟登記規費及罰鍰繳納
    完畢後，持憑繳納收據再行繕發。」、「共有物分割涉及原
    有標示變更者，應申請標示變更登記及所有權分割登記。」
    88年6月29日修訂之土地登記規則第78條、第86條、第93條
    定有明文，嗣90年9月14日修訂之同規則第85條、第100條、
    第105條則亦規定「土地總登記後，因分割、合併、增減、
    地目變更及其他標示之變更，應為標示變更登記。」、「依
    據法院判決申請共有物分割登記者，部分共有人得提出法院
    確定判決書及其他應附書件，單獨為全體共有人申請分割登
    記，登記機關於登記完畢後，應通知他共有人。其所有權狀
    應俟登記規費及罰鍰繳納完畢後，持憑繳納收據再行繕發。
    」、「共有物分割應先申請標示變更登記，再申辦所有權分
    割登記。但無須辦理標示變更登記者，不在此限。」。
二、本件原告與他人共有之坐落雲林縣二崙鄉○○段278-3、278
    -36地號土地，經最高法院89年度台上字第1319號判決共有
    物分割確定，共有人即訴外人李昆城乃持該確定判決等相關
    文件，於89年11月6日及92年1月10日分別向被告申請土地標
    示變更登記及共有物分割登記，經被告於89年11月24日及92
    年1月22日分別辦理土地標示變更登記及所有權分割登記完
    畢在案，原告於共有物分割登記後取得同段278-68、278-75
    地號土地。嗣原告於94年11月18日向被告請求出具土地分割
    執行變更證明書與雲林縣稅捐稽徵處，以退回原告溢繳之土
    地增值稅。經被告以94年12月13日雲西地2字第0940006861
    號函否准其請等情，有臺灣高等法院台南分院86年度上更1
    字第53號、最高法院89年度台上字第1319號判決、土地登記
    申請書、土地登記謄本、原告94年11月18日請求書及被告94
    年12月13日雲西地2字第0940006861號函附原處分卷及本院
    卷可稽，應堪認定。而原告提起本件行政訴訟，無非以：依
    最高法院89年度台上字第1319號確定判決所定之裁判分割案
    ，原告是否應繳納土地增值稅，涉及該裁判分割案地政機關
    執行實務是否落實，被告無視法院確定判決，罔顧原告已繳
    納土地增值稅之事實，擅自藉92年度地籍重測之機會，另行
    依判決前之狀態予以分割，造成原法院確定判決之中斷執行
    與實質廢棄，則被告應依原告請求出具土地分割執行變更證
    明書，以利原告向雲林縣稅捐稽徵處請求溢繳土地增值稅之
    退還云云，資為爭執。
三、按「下列登記由權利人或登記名義人單獨申請之：．．．4.
    因法院拍定或判決確定之登記。．．．。」、「依據法院判
    決申請共有物分割登記者，部分共有人得提出法院確定判決
    書及其他應附書件，單獨為全體共有人申請分割登記，登記
    機關於登記完畢後，應通知他共有人」為土地登記規則第27
    條第4款及第100條前段所明定。次按分割共有物之訴，係使
    共有關係變為單獨所有，故經分割形成判決確定者，即生共
    有關係終止及各自取得分得部分所有權之效力，最高法院51
    年台上字第2641號、55年台上字第1982號判例足資參照。準
    此，共有物分割判決確定時，各共有人已因該判決各自取得
    分得部分所有權，共有關係已不存在，斯時已生權利變更之
    效力。經查，本件原告與訴外人李昆城等人所共有之前揭雲
    林縣二崙鄉○○段278-3、278-36地號土地，雖無不分割之
    協議，亦無因物之使用目的不能分割，但共有人間意見不一
    ，無法協議分割，訴外人李昆城乃訴請判決分割，經臺灣雲
    林地方法院83年度訴字第136號民事判決分割後，訴外人廖
    學敏等人不服，乃提起上訴，經臺灣高等法院台南分院84年
    度上字第114號民事判決將原判決廢棄，重為判決按該判決
    書附圖乙案分割。訴外人廖學敏等人又對該判決提起上訴，
    經最高法院86年度台上字第413號判決將臺灣高等法院台南
    分院84年度上字第114號民事判決廢棄發回，發回臺灣高等
    法院台南分院86年度上更1字第53號民事判決將原判決廢棄
    ，並以該判決書附圖乙所示之分割方法分割，而原告則取得
    H部分面積0.0098公頃及H1部分面積0.0018公頃，廖學敏等
    人仍不服，再提起上訴，經最高法院89年度台上字第1319號
    民事判決將上訴駁回而確定在案等情，有臺灣雲林地方法院
    83年度訴字第136號民事判決、臺灣高等法院台南分院84年
    度上字第114號民事判決、最高法院86年度台上字第413號民
    事判決、臺灣高等法院台南分院86年度上更1字第53號民事
    判決、最高法院89年度台上字第1319號民事判決等附原處分
    卷及本院卷可稽。又共有人即訴外人李昆城乃持該確定判決
    等相關文件，於89年11月6日及92年1月10日分別向被告申請
    土地標示變更登記及共有物分割登記，經被告於89年11月24
    日及92年1月22日分別辦理土地標示變更登記及所有權分割
    登記完畢在案，原告於共有物分割登記後取得同段278-68、
    278-75地號土地（92年11月1日重測後編定為同鄉○○段934
    、935地號），已如上述，則被告已依前揭法令規定，並依
    上開法院確定民事判決內容，辦理前開土地分割共有物登記
    完畢乙節，已甚明確。是原告於94年11月18日以被告分割登
    記之行政處分，未實質落實地政機關應執行分割共有物之職
    責為由，請求被告應依原告之申請出具土地分割執行變更證
    明書，以利原告向雲林縣稅捐稽徵處請求退還溢繳之土地增
    值稅496,447元云云，經被告以94年12月13日雲西地2字第09
    40006861號函，以本件已依申請依法辦理上開土地共有物分
    割登記完畢，並無原告所稱土地分割登記未完成等語，而否
    准其請，於法核無不合。則原告主張被告無視於上開法院共
    有物分割之確定判決，另行依判決前之狀態予以分割，造成
    前揭共有物分割確定判決之執行中斷及實質上已廢棄，而未
    完成共有物分割登記云云，顯有誤解；且原告請求被告應作
    成雲林縣二崙鄉○○段278-3、278-36地號土地之土地分割
    執行變更證明書乙節，亦據原告訴訟代理人於本院95年11月
    29日於本院行準備程序時到庭自承並無法律依據，亦有該準
    備程序筆錄附卷可參，則原告即無提起課予義務訴訟之餘地
    ，自不待言。
四、至於原告主張原所有土地面積為0.016679公頃，經判決分割
    後之所得面積為0.0122公頃，然經被告調處後所得面積為0.
    01666公頃，則應以此作為原告繳交土地增值稅之基礎乙節
    。惟查，上開共有土地曾於92年間列為地籍圖重測區，因原
    告所有系爭278-68、278-75地號土地與毗鄰土地所有權人於
    92年4月14日到場所指界址不一，而生界址糾紛，乃依法移
    送調處，嗣經雙方協議後於92年9月16日重新指界，經被告
    依重測程序通知原告土地標示變更結果後，原告所有系爭二
    崙鄉○○段278-68及278-75地號土地，經重測後編定為雲林
    縣二崙鄉○○段934及935地號，並於92年11月1日辦理地籍
    圖重測登記完畢等情，有上開土地地籍圖重測調查表、地籍
    調查補正表、雲林縣政府地籍圖重測土地標示變更結果通知
    書及土地登記謄本附原處分卷及本院卷可參。如前所述，被
    告既已於92年1月22日辦畢上開土地之共有物分割登記，嗣
    後雖原告所有之系爭土地因地籍圖重測與毗鄰土地所有權人
    發生界址糾紛，並經法定程序後於92年11月1日完成地籍圖
    重測登記，系爭土地並變更編定為雲林縣二崙鄉○○段934
    及935地號土地，縱其土地面積於地籍圖重測前後發生變更
    ，或系爭土地於地籍圖重測後之土地面積雖與前揭民事確定
    判決前後之面積有所不同，然此係因地籍圖重測過程所致，
    與地籍圖重測前被告已依法並根據上開法院確定民事判決內
    容，辦畢前開土地分割共有物登記乙節無涉，故原告主張依
    最高法院89年度台上字第1319號確定判決所定之裁判分割案
    ，原告是否應繳納土地增值稅，涉及該裁判分割案地政機關
    執行實務是否落實，被告無視法院確定判決，罔顧原告已繳
    納土地增值稅之事實，擅自藉92年度地籍重測之機會，另行
    依判決前之狀態予以分割，造成原法院確定判決之中斷執行
    與實質廢棄，被告被告應核發系爭土地分割執行變更證明書
    云云，實有未洽，不足採取。另查，原告因溢繳土地增值稅
    而與其他共有人發生糾紛，並於94年6月27日在雲林縣二崙
    鄉調解委員會因雙方當事人意見不一致而調解不成立乙節，
    固據被告提出該調解不成立證明書附本院卷可稽，然查，原
    告與其他土地共有人此項溢繳土地增值稅之糾紛，係屬渠等
    間民事糾葛，核與被告已依法並根據上開法院確定民事判決
    內容，辦畢前開土地分割共有物登記乙節亦屬無涉；且原告
    若對於前揭民事確定判決主文所載補償諭知（即臺灣高等法
    院台南分院86年度上更1字第53號民事判決主文第2項後段所
    載）尚未執行有所不滿，依法亦應循民事執行程序向管轄法
    院民事執行處聲請強制執行，始為正辦，附此說明。
五、綜上所述，原告之主張均無足採。被告已依共有人即訴外人
    李昆城之申請，依據前揭法院分割共有物確定民事判決之內
    容，辦畢上開土地分割共有物登記，則被告否准原告請求其
    出具土地分割執行變更證明書，即無違誤。訴願決定以原告
    訴願程序未合予以決定不受理，理由雖有不同，惟結論並無
    二致，亦應予維持。原告起訴意旨求為均予撤銷，並請求判
    決被告應依原告之申請出具上開土地分割執行變更證明書之
    處分，為無理由，應予駁回。又本件事證已臻明確，兩造其
    餘攻擊防禦方法，均核與本件判決結果不生影響，爰不一一
    論述，附此敘明。
六、據上論結，本件原告之訴為無理由，爰依行政訴訟法第200
    條第2款、第98條第3項前段，判決如主文。
中　　華　　民　　國　　96　　年　 　1　　月　 16  　 日
                  第二庭審判長法  官　 江幸垠
                              法  官　 李協明
                              法  官　 詹日賢
以上正本係照原本作成。
如不服本判決，應於判決送達後20日內向本院提出上訴書狀，其
未表明上訴理由者，應於提起上訴後20日內向本院提出上訴理由
書（須按對造人數附繕本）；如於本判決宣示或公告後送達前提
起上訴者，應於判決送達後20日內補提上訴理由書（須附繕本）
。未表明上訴理由者，逕以裁定駁回。
提起上訴應預繳送達用雙掛號郵票7份（每份34元）。
中　　華　　民　　國　　96　　年　 　1　　月　 16  　 日
　　　　　　　　　　　　　　　書記官   林幸怡
